【裁判字號】    92,交訴,74
【裁判日期】    920731
【裁判案由】    公共危險等
【裁判全文】
臺灣屏東地方法院刑事判決                          九十二年度交訴字第七四號
    公  訴  人  臺灣屏東地方法院檢察署檢察官
    被      告  甲○○
右列被告因公共危險等案件，經檢察官提起公訴（九十二年度偵續字第二一號），本
院判決如左：
    主  文
甲○○服用酒類，不能安全駕駛動力交通工具而駕駛，處有期徒刑月。又因過失傷
害人，處有期徒刑肆月。又駕駛動力交通工具肇事，致人受傷而逃逸，處有期徒刑壹
年柒月。應執行有期徒刑貳年。
    事  實
一、甲○○於民國九十二年三月十五日晚間十時三十分許，在屏東市○○路一四○之
    三號「臺輪交通有限公司」內與友人共飲，其明知酒精對於人體注意力及協調能
    力會產生影響，酒後駕車極易因反應遲緩而致生危險，竟於次日即九十二年三月
    十六日凌晨一時許，其個人甫飲用約五罐啤酒後，仍駕駛其所有車牌號碼四八三
    ０─ＦＤ號ＢＭＷ自用小客車上路，嗣同日凌晨一時五十分許，由東往西方向沿
    屏東市○○路行駛至該路一一一○號前方時，原應注意行車速度，應依標誌或標
    線之規定，汽車駕駛人在劃有分向限制線之路段，不得駛入來車之車道內，依當
    時為晴天夜晚，現場係鋪設柏油之市區○○○路段，光線、視線均良好，路面並
    無施工、障礙或其他不能注意情事，竟疏未注意，在該限速每小時五十公里之路
    段，以每小時七十五公里超速行駛，猶跨越雙黃線駛入來車車道，適前方有乙○
    ○所駕駛車牌號碼ＰＦＺ─五五五號重型機車，原同向行駛而甫迴轉沿同路西往
    東方向慢車道反向駛來，因不及閃避而遭甲○○所駕上開自小客車迎面撞擊，致
    乙○○人車倒地，並因此受有胸部挫傷、左側肩鎖關節脫位及頭部外傷等傷害。
    詎甲○○肇事致乙○○受傷後，竟全未稍停查看，猶加速逃離現場，倉促間又不
    慎撞及黃光停放在廣東路西往東方向路旁之車號ＦＺ─七一０號營業大客車，
    仍逆向逃逸，適為崇蘭派出所巡邏員警在上開肇事地點處五百公尺「花田喜事Ｋ
    ＴＶ」前將甲○○逮捕到案，於同日凌晨三時十二分許測得其呼氣中酒精濃度達
    每公升０‧四九毫克，推算其上開開始駕車時呼氣中酒精濃度約為每公升０．五
    八五毫克至每公升０．六七一毫克，顯已達不能安全駕駛動力交通工具之程度。
二、案經乙○○訴由屏東縣警察屏東分局報告臺灣屏東地方法院檢察署檢察官偵查起
    訴。
    理  由
一、訊據被告甲○○於本院審理時，對其右揭時、地酒後駕車肇事致告訴人乙○○受
    傷而逃逸之事實均自白不諱，核與告訴人乙○○指述之情節相符，並有道路交通
    事故現場圖一紙、道路交通事故調查報告(一)、(二)表、屏東縣警察局重大交通事故
    紀錄（通報）單、屏東縣警察局交通隊調查報告、屏東縣警察局交通隊車禍現場
    處理報告、刑法第一百八十五條之三案件測試觀察紀錄表、酒精濃度測試單各一
    紙及現場照片四十四幀在卷可稽，堪信為真。
  (一)按酒精對人體所生影響，於呼氣中酒精濃度達每公升０．二五毫克時，即已輕微
    中毒，而有輕度協調功能降低，是依道路交通安全規則第一百十四條第二款規定
    ，汽車駕駛人飲酒後，呼氣中所含酒精濃度逾每公升０．二五毫克者，即不得駕
    車；若進而其濃度達每公升０．五五毫克以上者，肇事率將十倍於一般正常人，
    此觀法務部八十八年十月一日法檢字第００三六四一號函附研究報告意旨自明
    。本件被告甲○○於右揭時地飲酒後，於案發當日凌晨一時許即開始駕車，業據
    其自承在卷，嗣其為警查獲並進行酒測時，已為同日凌晨三時十二分許，距其開
    始駕車之時點已逾二小時。今依人體之代謝作用，血液中酒精濃度每小時下降速
    率約為每百毫升一０毫克－一九毫克，有法務部法醫研究所九十年二月一日法醫
    所九０清字第０一五０號函在卷可參，以一般血液中呈現酒精濃度對照同一狀況
    下呼氣中酒精濃度約為二一００倍之比率換算，則被告甲○○右揭時地開始駕車
    時之身體狀態，約相當於呼氣中酒精濃度每公升０．五八五毫克－０．六七一毫
    克，顯逾上開每公升０．五五毫克之參考標準，是其右揭時地開始駕車時，顯已
    因飲用酒類而達到不能安全駕駛之程度。
  (二)次按，行車速度，應依標誌或標線之規定，道路交通安全規則第九十三條第一項
    前段定有明文；汽車在雙向二車道行駛時，在劃有分向限制線之路段，不得駛入
    來車之車道內，同規則第九十七條第二款復已明定。此為被告甲○○右揭時地駕
    駛汽車時所應知悉並注意者，而依當時情形為晴天夜晚，現場為鋪設柏油之市區
    有照明、繪有分向限制線、限速為每小時五十公里之路段，光線、視線均良好，
    路面並無施工、障礙或其他不能注意情事，此觀上開卷附道路交通事故調查報告
    (一)、(二)表所載自明，乃被告甲○○竟疏未注意，仍以每小時七十五公里超速行駛
    ，並跨越雙黃線駛入對向車道逆向行車，其行為顯有過失。又告訴人乙○○因本
    件事故而受有胸部挫傷、左側肩鎖關節脫位及頭部外傷等傷害，有寶健醫院診斷
    證明書一紙附卷可憑，是被告甲○○上開過失行為與告訴人乙○○受傷之結果間
    ，顯有因果關係。
  (三)被告甲○○右揭時地駕車撞及告訴人乙○○致其人車倒地，其衝撞力道之猛，不
    僅使甲○○所駕上開自小客車右前車頭車燈、保險桿、葉子板嚴重毀損，其右側
    照後鏡亦完全斷落，猶造成告訴人乙○○所騎機車嚴重受損，有前開現場照片在
    卷可參，依其情形，當時撞擊力道之大、撞擊聲之響，該駕駛自小客車之人對此
    撞擊將直接造成機車騎士倒地受傷一節，顯無不知之理，乃被告甲○○竟全未停
    車查看，猶迅速駛離現場，倉促間並強力衝撞停放路旁之上開大客車，致其自小
    客車左側鈑金亦嚴重刮損、左側照後鏡斷落、左前輪爆胎，是被告甲○○確有肇
    事逃逸之主觀犯意，其逃意之堅，猶昭然若揭。則本件被告犯罪事證已臻明確，
    應依法論科。
二、按汽車係以汽油內燃機產生動力驅動之車輛，為刑法第一百八十五條之三、第一
    百八十五條之四所規定之動力交通工具。核被告甲○○所為，係犯刑法第一百八
    十五條之三酒後不能駕駛動力交通工具而駕駛之公共危險罪、第二百八十四條第
    一項前段過失傷害罪，及同法第一百八十五條之四肇事致人受傷而逃逸之公共危
    險罪。被告甲○○所犯上開三罪，犯意各別，行為互殊，應分論併罰。
  (一)查刑法公共危險罪所規範者，乃針對足以造成特定或不特定多數人死亡或身體健
    康受到傷害，及財物受損等嚴重後果等具有公共危險性之犯罪行為。刑法第一百
    八十五條之四肇事逃逸罪之為公共危險罪，其構成要件係以因行為人駕駛動力交
    通工具之前行為而肇事致人死傷之狀態為其特別情狀，而以行為人於該情狀下所
    為之「逃逸」行為為其構成要件行為。學說上固有以本條之立法目的在因車禍行
    為人負有救護傷者之義務，乃立此規定促其履行救護義務，認為於量刑時應審酌
    行為人車禍所致之危害，即車禍之程度等情，固非無見。惟本條之立法目的果在
    課予行為人以救護傷者之義務，則其前行為致人當場死亡者，顯無救護之可能，
    遑論能課此義務，與法條規定之內容即有矛盾，況因前行為而發生救護義務者，
    原已為刑法第十五條第二條、第二百九十四條所規定，立法者自無再疊床架屋之
    理。是以，本條既規定於社會法益罪章，其保護法益顯非僅針對被害人個人之生
    命、身體法益，而依其章名為公共危險，且與其並列之同條之一、之二、之三規
    定，均在避免行為所造成現實危險情狀，隨時有擴大而損及公眾往來交通安全之
    高度危險，其保護者自應包括前行為之被害人及其他用路人。蓋因科技發展，從
    事以操控動力交通工具為手段之交通行為，原有其對法益造成侵害之高度危險本
    質，僅因考量社會活動之需要，乃例外予以容許，是為「許容性之危險」，立法
    者並另制定嚴格之規範及秩序以控制其風險。然駕駛動力交通工具之人因自己先
    前故意或過失，甚至無過失而肇事所形成原本由正常規範所掌控之風險有失控之
    立即危險時，若未及時課予保持、控制危害不再繼續擴大之義務，任令肇事者因
    倉促逃竄而形成公眾生命、身體及財產受侵害之危險昇高，被害人復處於欠缺自
    我控制及原本依道路交通規範應與其他用路人共盡維護公眾往來秩序能力之狀態
    ，對於被害人生命、身體法益，甚至遺體尊嚴之保障，乃至於其他信賴正常道路
    交通規範用路人之安全，均形成高度危險之狀態，乃立法課予前行為之當事人有
    至少留在現場不得逃逸以減少危險昇高、擴大之義務，今行為人違反此一注意義
    務時，自應以其侵害本條規範保護目的，亦即其行為所形成公共安全受威脅之強
    度做為量刑之依據，從而，就行為人成立本罪情節輕重之認定，應著重於個案中
    行為人著手實施該為構成要件行為之逃逸行為的動機、手段，及所生危險高低，
    與社會公共安全法益受損害程度等節審度之，至於其前行為所造成法益損害之大
    小，如被害人受傷之程度甚或已經死亡等情，就該條文所規定構成要件而言，原
    僅具有客觀行為情狀之性質，矧依其具體情節，若已構成犯罪事實，原應另行論
    究其肇事行為之罪責，依刑法上「禁止雙重評價」之原則，猶不得重覆做為衡量
    本罪情節輕重之依據。
  (二)被告甲○○於右揭時地不僅酒後超速逆向行車肇事撞傷告訴人乙○○，為遂行其
    逃逸之目的，竟不顧現場為路幅有限之市區道路，猶無視自己原已處於酒後不能
    安全駕駛之狀態，並已經發生因無法有效操控所駕車輛而肇事之事實，若再繼續
    為之，其繼續擴大法益受侵害程度之危險至鉅，竟仍執意加速逃逸，除可見其逃
    意甚堅，依其逃逸之手段、惡性及擴大公共往來安全受侵害之危險，顯與一般肇
    事致人受傷、甚至死亡後，僅單純為卸責而趁人不知，潛行離去之情形有異，對
    於被害人之生命及公共安全，乃至於社會秩序之危害非輕等情，至為顯明。此外
    ，並斟酌被告甲○○之年齡、品行、智識程度、過失情節之輕重、犯罪造成被害
    人受傷害、法益受侵害之程度，及其犯罪後於本院審理時雖坦承犯行，但仍遲未
    與被害人即告訴人乙○○達成和解，態度欠佳等一切情狀，分別量處如主文所示
    之刑，並定其應執行刑，以示儆懲。
三、末按，刑法第一百八十五條之三所規定公共危險罪，係以行為人在服用毒品、麻
    醉藥品、酒類或其他相類之物致不能安全駕駛動力交通工具之情狀下，有駕駛動
    力交通工具之行為為其構成要件。學說上固有以此為「原因自由行為」之規定者
    ，惟查，學理上所稱「原因自由行為」，係針對傳統理論面對犯罪行為之成立必
    須具備責任能力之要求，無法解決行為人因故意或過失使自己陷於無責任能力或
    減輕責任能力狀態下實現構成要件等犯罪類型之窘境，而提出其歸責之基礎，認
    為行為人因可歸責於自己之事由，致自陷於精神障礙狀態，進而在心神喪失或精
    神耗弱狀態中實現不法構成要件者，應將其行為之評價提前至造成其嗣後處於責
    任能力有欠缺狀態之原因行為階段，亦即，認為此種犯罪類型實含有前後相續而
    不可分之「原因階段」與「行為階段」，刑法對於此等行為之評價，不應只限於
    行為階段，而應同時兼顧原因階段。然原因自由行為之態樣，其「行為階段」所
    實施者，原屬刑法分則所規定獨立之犯罪類型，僅因特定個案中，行為人稍早另
    有自陷於心神喪失或精神耗弱狀態之行為，乃將該「原因行為」一併納入評價其
    罪責之依據，尚非在原條文外創設另一刑罰規範，遑論將其前行為當然評價為犯
    罪構成要件行為。刑法第一百八十五條之三，就其條文結構之形式而言，固亦有
    自陷於不能安全駕駛動力交通工具之原因階段，及駕駛動力交通工具等先後兩部
    分之要件，惟姑不論其前階段所稱「不能安全駕駛動力交通工具」是否等同於心
    神喪失或精神耗弱等責任能力有欠缺之狀態，已非無疑；而行為人單有後階段所
    規定即單純駕駛汽車之舉，亦非刑法所規定之犯罪行為，與前開「原因自由行為
    」之類型迥然有別。縱依原因自由行為之理論，原僅在於解決行為人為後階段行
    為時，客觀上係處於欠缺完全責任能力之狀態，乃提前將其先前之行為一併納入
    評價，亦非逕以其自陷於心神喪失或精神耗弱狀態之行為為犯罪構成要件之行為
    ，矧刑法第一百八十五條之三公共危險罪之規定，原不以服用酒類等行為為其歸
    責之本旨，蓋以飲用酒類原屬法律所容許之社會行為，而服用毒品、麻醉藥品等
    行為，縱為法所禁止，其不法內涵要亦已為毒品危害防制條例等相關刑罰法律所
    規範、處罰，均非本條規範目的所評價、非難之對象，猶非居於本條構成要件行
    為之地位，而屬法定構成要件特別行為情狀之一部。申言之，刑法第一百八十五
    條之三係以行為人處於因服用毒品、麻醉藥品、酒類或其他相類之物所造成不能
    安全駕駛動力交通工具之「特別行為情狀」下，而有駕駛動力交通工具之「構成
    要件行為」者，為其規範之內涵。從而，本條既以特定情狀下所為駕駛行為為犯
    罪構成要件行為，則行為人在該情狀下用以供駕駛行為使用之動力交通工具，即
    為其實施本條犯罪行為所用之物。前揭車號四八三０－ＦＤ號自用小客車為被告
    甲○○所有，業據其自承在卷（詳偵卷第十八頁訊問筆錄），復有公路監理查註
    紀錄表一紙附卷可參（本院卷第六頁），依前開論述並為被告甲○○供本件犯刑
    法第一百八十五條之三酒後不能安全駕駛動力交通工具而駕駛之公共危險罪之工
    具，及犯同法第一百八十五條之四肇事逃逸罪，用以遂行、實施逃逸之構成要件
    行為所用之物，自為刑法第三十八條第一項第二款所規定得為沒收之標的。惟查
    ，被告甲○○前揭酒後駕車復肇事致人受傷而逃逸之惡性雖重，然其未有任何刑
    事犯罪前科，有臺灣高等法院被告全國前案紀錄表、臺灣屏東地方法院檢察署刑
    案資料查註紀錄表各一份在卷可按，素行尚可，容難遽認有藉沒收處分剝奪其偶
    然犯罪所用之物以達預防法益受侵害之迫切性，而被告甲○○用以實施前開公共
    危險罪構成要件行為之自用小客車固為其自己所有，然卻已經誠泰商業銀行股份
    有限公司東臺南分行（下稱誠泰銀行）設定動產抵押權以擔保對被告甲○○之債
    權，有交通部公路總局高雄區監理所屏東監理站九十二年七月九日高監屏字第０
    九二００一五三一四號復本院函存卷可參，今衡諸該自用小客車之價值、被告甲
    ○○偶然以其為犯罪工具，對於法益侵害之程度，及預防手段之必要性，並權衡
    就該財產為沒收處分，對於其上動產抵押債權人即誠泰銀行及第三人交易安全之
    影響，從而，就本件被告所有供犯罪用物之沒收，應認為不符合比例原則，爰不
    另為沒收之諭知，附此敘明。
據上論斷，應依刑事訴訟法第二百九十九條第一項前段，刑法第一百八十五條之三、
一百八十五條之四、第二百八十四條第一項、第五十一條第五款，罰金罰鍰提高標準
條例第一條前段，判決如主文。
本案經檢察官許英輝到庭執行職務。
中      華      民      國    九十二    年      七      月    三十一    日
                                      臺灣屏東地方法院交通法庭
                                          法  官  陳松檀
右正本證明與原本無異。
如不服本判決應於收受本判決後送達後十日內向本院提出上訴書狀，其未敘述上訴理
由者，並得於提起上訴後十日內向本院補提理由書狀（均須按他造當事人之人數附繕
本 ）「切勿逕送上級法院」
                                          書記官  張福山
中      華      民      國    九十二    年      七      月    三十一    日
附錄本判決論罪之法條：
中華民國刑法第二百八十四條
因過失傷害人者，處六月以下有期徒刑、拘役或五百元以下罰金，致重傷者，處一年
以下有期徒刑、拘役或五百元以下罰金。
從事業務之人，因業務上之過失傷害人者，處一年以下有期徒刑、拘役或一千元以下
罰金，致重傷者，處三年以下有期徒刑、拘役或二千元以下罰金。
中華民國刑法第一百八十五條之三
服用毒品、麻醉藥品、酒類或其他相類之物，不能安全駕駛動力交通工具而駕駛者，
處一年以下有期徒刑、拘役或三萬元以下罰金。
中華民國刑法第一百八十五條之四
駕駛動力交通工具肇事，致人死傷而逃逸者，處六月以上五年以下有期徒刑。


司法院資訊處製作；財團法人民間司法改革基金會備份。
